【裁判字號】    99,訴,168
【裁判日期】    990723
【裁判案由】    台灣地區與大陸地區人民關係條例等
【裁判全文】
臺灣宜蘭地方法院刑事判決               99年度訴字第168號
公  訴  人  臺灣宜蘭地方法院檢察署檢察官
被      告  乙○○
上列被告因臺灣地區與大陸地區人民關係條例等案件，經檢察官
提起公訴（99年度偵字第1395號），本院判決如下：
    主  文
乙○○共同犯臺灣地區與大陸地區人民關係條例第七十九條第一
項之使大陸地區人民非法進入臺灣地區罪，累犯，處有期徒刑壹
年，減為有期徒刑陸月，如易科罰金，以銀元參佰元即新臺幣玖
佰元折算壹日。
    事  實
一、乙○○前因過失傷害，經臺灣士林地方法院以89年度交易字
    第258號判決判處有期徒刑三月，如易科罰金，以銀元三百
    元折算一日確定，甫於民國91年1月14日執行完畢。詎乙○
    ○猶不知悔改，其明知大陸地區人民非經主管機關許可，不
    得進入臺灣地區，且其與大陸地區人民甲○○彼此間均無結
    婚之真意，為達成使甲○○入境臺灣工作賺錢之目的，乙○
    ○竟與大陸地區陳姓、王姓二位成年男子（真實年籍均不詳
    ）共同基於使大陸地區人民非法進入臺灣地區之犯意聯絡，
    復與甲○○共同基於行使使公務員登載不實文書之犯意聯絡
    （甲○○所涉行使使公務員登載不實文書之犯行，已先行審
    結，為有罪之判決），乙○○於92年6月20日從桃園中正機
    場出境至大陸地區福建省福州市，經由陳姓、王姓男子安排
    、介紹下，於92年6月30日與甲○○碰面，雙方談妥乙○○
    必須及時將甲○○之入台證辦出，並負責甲○○到臺灣的接
    機、對保以及無條件的辦理三個月延簽手續，並協助幫忙甲
    ○○找工作，且簽署上開內容之協議書後，乙○○便於92年
    6月30日與甲○○在福建省福州市辦理虛偽之結婚，藉以取
    得福建省福州市民政局所核發之閩榕民婚字第W0000000號結
    婚證書及福建省福州市公證處所核發之（2003）榕公證內民
    字第8278號結婚公證書，甲○○並支付人民幣六萬元予陳姓
    、王姓男子及乙○○。乙○○於取得前揭證書後，便於92年
    7月1日由桃園中正機場返回臺灣，並先於92年7月17日持業
    經財團法人海峽交流基金會驗證之大陸地區結婚公證書等文
    件，前往臺北市士林區戶政事務所，填具結婚登記申請書，
    申請辦理結婚之戶籍登記，致使不知情之戶政事務所承辦人
    員於形式審查後，即將乙○○與甲○○結婚之不實事項，登
    載於其職務上所掌管之戶籍登記簿、戶籍謄本等公文書上，
    並據以發給乙○○業經登載上開不實事項之戶籍謄本。乙○
    ○隨即於92年7月17日持前述載有不實結婚登記內容之戶籍
    謄本等文件，至內政部警政署入出境管理局（現已改制為內
    政部入出國及移民署），填具大陸地區人民進入臺灣地區旅
    行證申請書等資料，以配偶來台探親之不實理由，向入出境
    管理局申請甲○○進入臺灣地區，嗣經入出境管理局承辦公
    務員為實質審查後，誤為核准而發給甲○○中華民國臺灣地
    區旅行證，甲○○便持上開中華民國臺灣地區旅行證，於92
    年8月21日自桃園中正國際機場進入臺灣地區。乙○○即以
    此方式行使前揭使公務員登載不實之戶籍謄本公文書，並使
    大陸地區人民非法進入臺灣地區，足以生損害於臺北市士林
    區戶政事務所對戶籍資料及人民身分關係管理之正確性、入
    出境管理局對於大陸地區人民進出管制之正確性。嗣甲○○
    於99年2月3日在台北縣板橋市○○路10號2樓為員警查獲逾
    期居留及違法工作後，始為警循線查知上情。
二、案經內政部入出國及移民署專勤事務第一大隊臺北縣專勤隊
    報請臺灣宜蘭地方法院檢察署檢察官偵查起訴。
    理  由
一、按被告以外之人於審判外之言詞或書面陳述，除法律有規定
    者外，不得作為證據。又被告以外之人於審判外之陳述，雖
    不符前四條之規定，而經當事人於審判程序同意作為證據，
    法院審酌該言詞陳述或書面陳述作成時之情況，認為適當者
    ，亦得為證據。當事人、代理人或辯護人於法院調查證據時
    ，知有第159條第1項不得為證據之情形，而未於言詞辯論終
    結前聲明異議者，視為有前項之同意，刑事訴訟法第159條
    第1項、第159條之5第1項、第2項分別定有明文。本件情形
    ，被告、檢察官於本院審理時對於下列所述之其他證據資料
    ，均不爭執其證據能力，本院審酌該等證據資料作成時之狀
    況，均無不宜作為證據情事，依刑事訴訟法第159條之5第2
    項規定，自均得作為證據。
二、訊據被告乙○○固坦承「伊於92年6月20日出境前往大陸，
    伊與大陸地區人民甲○○於92年6月30日在福建省福州市辦
    理結婚，取得相關結婚文件後，伊於92年7月1日返回臺灣，
    並於92年7月17日持相關文件，前往臺北市士林區戶政事務
    所，辦理伊與甲○○結婚之戶籍登記，戶政事務所人員辦妥
    登記後，便發給伊戶籍謄本，伊再持戶籍謄本等相關文件到
    入出境管理局申請甲○○來台探親，入出境管理局發給甲○
    ○旅行證後，甲○○便於92年8月21日以探親之名義，從桃
    園機場進入臺灣地區。伊與甲○○結婚時，伊未支付任何金
    錢，也未宴客，是甲○○來台後，曾交給伊新臺幣二萬元。
    甲○○來台後未曾與伊同住，未曾見過伊父、母，未曾與伊
    發生性行為，伊從92年8月22日以後即未曾再與甲○○聯絡
    。」等情不諱（見偵查卷第34頁，本院卷第43至44、73至75
    頁），惟被告乙○○矢口否認有何使大陸地區人民非法進入
    臺灣地區、行使使公務員登載不實文書之犯行，辯稱「我與
    甲○○是真結婚、不是假結婚，是甲○○來台後自己跑掉，
    後來我才去訴請離婚。」云云，惟查：上揭犯罪事實，已據
    證人甲○○於檢察官偵訊及本院審理時證述「我是大陸地區
    人民，我為了要來臺灣打工賺錢，經由大陸地區陳姓、王姓
    二位成年男子之介紹安排，與乙○○談妥辦理假結婚，我就
    支付人民幣六萬元予陳姓、王姓男子及乙○○。之後便於92
    年6月30日在大陸地區福建省福州市與乙○○辦理假結婚，
    於取得相關證件後，交由乙○○帶回臺灣，由乙○○向臺灣
    的戶政機關辦理結婚登記，辦妥後，乙○○再拿相關文件，
    向入出境管理局申請我來台探親，等取得旅行證後，我就在
    92年8月21日從桃園機場進入臺灣地區，之後我就在外打工
    賺錢，直到被警察查獲。我與乙○○結婚時，在台灣、大陸
    都沒有宴請親友，來臺灣後，我沒有與乙○○一起住，沒有
    與他發生過性行為，我也沒有見過乙○○的家人。我與乙○
    ○是假結婚，我是為了來臺灣打工賺錢養孩子，並不是要與
    他共同生活一輩子。」等情綦詳（見偵查卷第28至29頁、本
    院卷第22、35至38頁），核與被告乙○○所坦認之前揭事實
    大致相符。其次，男女結婚之目的在於共同生活，相互扶持
    ，且男女結婚時辦理婚宴昭告家人及眾親友，亦為中華民族
    之民情風俗，然被告乙○○與甲○○結婚時，在大陸及臺灣
    均未宴客，且甲○○來台後未曾見過被告乙○○之父、母，
    亦未曾與被告乙○○同居共同生活之事實，已據被告乙○○
    、證人甲○○供明在卷。且被告乙○○復又供稱「（審判長
    問：你跟甲○○之間認識多久？認識多深？）認識沒幾天，
    認識不深，我的重點是她來照顧我爸爸。我跟她都沒有聊到
    她的家人，我也不清楚她的家庭狀況，我只知道她想跟臺灣
    人結婚，想要來臺灣工作。」、「（審判長問：甲○○想要
    來臺灣工作如何照顧你爸爸？）當時我是想甲○○來臺灣照
    顧我爸爸，我會付她薪水。」、「當初要娶甲○○過來，是
    要照顧我爸爸，叫她當傭人也可以。」等語甚明（見本院卷
    第67、75、79頁）。依上開各情，益足以佐證被告乙○○與
    甲○○間確實自始即無真實結婚以相互扶持共同生活之本意
    無訛。再者，被告乙○○於92年6月30日在福建省福州市與
    甲○○碰面辦理結婚手續之時，復與甲○○談妥其應及時將
    甲○○的入台證辦出，並負責甲○○到臺灣的接機、對保以
    及無條件的辦理三個月延簽手續，並協助幫忙甲○○找工作
    ，且簽署上開內容之協議書之事實，亦據被告乙○○及證人
    甲○○供明在卷（見偵查卷第28、34至35頁，本院卷第32、
    70頁），並有前揭協議書在卷可稽（見警卷第27頁），依前
    述協議書之內容，適足以證明被告乙○○與甲○○辦理結婚
    確實只是一個有對價之交易而已，目的只是在於利用徒具外
    觀合法形式之結婚原因，使甲○○得以進入臺灣地區打工賺
    錢，藉以規避大陸地區人民進入臺灣地區之管制規定，被告
    乙○○與甲○○間確實自始即無真實結婚之意。此外，復有
    臺北市士林區戶政事務所99年3月3日北市戶資字第09930224
    500號函、結婚登記申請書、財團法人海峽交流基金會（92
    ）核字第035594號證明書、福建省福州市公證處（2003）榕
    公證內民字第8287號結婚公證書、戶籍謄本、大陸地區人民
    進入臺灣地區保證書、中華人民共和國居民身分證、大陸地
    區人民進入臺灣地區旅行證申請書、福建省福州市民政局閩
    榕民婚字第W0 000000號結婚證書、中華民國旅行證、出境
    登記表、戶籍證明函、大陸地區人民申請來台查詢資料、流
    動人口登記聯單、乙○○個人戶籍查詢資料及入出境查詢資
    料各一件在卷可稽。從而，證人甲○○前揭證言已堪採信為
    真實，被告乙○○以假結婚之方式，申辦不實之結婚戶籍登
    記，持已登載前述不實結婚內容之戶籍謄本，向境管局申請
    甲○○進入臺灣地區，使大陸地區人民甲○○以假結婚真入
    境之脫法方式，利用徒具外觀合法形式之結婚原因而非法進
    入臺灣地區之犯行，已可認定。被告乙○○事後以前揭情詞
    空言否認犯行，要屬卸責諉過之詞，諉無足取。綜上所述，
    本件事證已臻明確，被告乙○○之犯行均堪予認定，均應依
    法論科。
三、按大陸地區人民非經主管機關許可，不得進入臺灣地區；大
    陸地區人民其配偶在臺灣地區設有戶籍者，得申請進入臺灣
    地區探親，臺灣地區與大陸地區人民關係條例第10條第1項
    、93年3月1日修正前大陸地區人民進入臺灣地區許可辦法第
    3條第1項第3款分別定有明文。次按結婚登記，以當事人之
    一方為申請人，97年5月23日修正生效施行前之戶籍法第35
    條定有明文。而結婚登記，申請人應於申請時提出證明文件
    ，經戶政事務所查驗後，戶政事務所即應將受理登記資料予
    以登載於電腦系統，98年1月9日修正生效前戶籍法施行細則
    第13條第1項、第2項、第17條亦定有明文。是戶政機關就結
    婚登記，僅有針對申請人所提出之申請文書為形式審查之權
    ，而無實質審查權，此觀97年5月30日修正生效前戶籍法第5
    4條「申請人故意為不實之申請者，應處新臺幣9千元以下罰
    鍰」之規定自明。本件被告乙○○與甲○○間既無結婚之真
    意，則渠等所為之結婚行為，無論依我國法律或大陸地區法
    律，均屬無效，迺被告乙○○、甲○○與陳姓男子、王姓男
    子均明知上開婚姻關係為無效，被告乙○○竟與陳姓男子、
    王姓男子共同基於使大陸地區人民非法進入臺灣地區之犯意
    聯絡，復與甲○○共同基於行使使公務員登載不實文書之犯
    意聯絡，由被告乙○○持相關之大陸地區結婚文件資料，前
    往臺北市士林區戶政事務所，申辦結婚之戶籍登記，致使不
    知情之戶政事務所承辦人員於形式審查後，即將被告乙○○
    與甲○○結婚之不實事項，登載於其職務上所掌管之戶籍登
    記簿、戶籍謄本等公文書上，並據以發給被告乙○○業經登
    載前述不實事項之戶籍謄本，被告乙○○再持此一戶籍謄本
    向境管局申請甲○○進入臺灣地區，以此方式行使前揭使公
    務員登載不實之戶籍謄本公文書，足以生損害於臺北市士林
    區戶政事務所對戶籍資料及人民身分關係管理之正確性、入
    出境管理局對於大陸地區人民進出管制之正確性。而大陸地
    區人民甲○○係以假結婚真入境之脫法方式，利用徒具外觀
    合法形式之結婚原因進入臺灣地區，藉以規避前舉之大陸地
    區人民進入臺灣地區管制規定，自屬非法進入臺灣地區。
四、被告乙○○行為後，臺灣地區與大陸地區人民關係條例第79
    條業於92年12月31日修正生效施行。又刑法第28條、第33條
    、第41條、第55條亦於95年7月1日修正生效施行，罰金罰鍰
    提高標準條例2條之規定則自同日刪除，經查：
（一）修正前臺灣地區與大陸地區人民關係條例條例第79條第1
      項規定「違反第十五條第一款規定者，處五年以下有期徒
      刑、拘役或科或併科新臺幣五十萬元以下罰金」，修正後
      第79條第1項、第2項規定「違反第十五條第一款規定者，
      處一年以上七年以下有期徒刑，得併科新臺幣一百萬元以
      下罰金」、「意圖營利而犯前項之罪者，處三年以上十年
      以下有期徒刑，得併科新臺幣五百萬元以下罰金」，區分
      為意圖營利及非意圖營利之犯罪類型，各有不同之刑度，
      而刑度均較舊法為高。是比較新舊法之結果，新法並非較
      有利於被告。
（二）修正前刑法第28條規定「二人以上共同實施犯罪之行為者
      ，皆為正犯。」，修正後同法條則規定「二人以上共同實
      行犯罪之行為者，皆為正犯。」，依其修正理由所述，修
      正後之規定在於排除「陰謀共同正犯」、「預備共同正犯
      」。因本件被告二人共同犯罪之部分，均不屬於「陰謀共
      同正犯」、「預備共同正犯」之範疇，不論新、舊法均應
      論以共同正犯，對被告並無較有利或較不利之情形。
（三）修正前刑法第33條第5款規定罰金為銀元一元以上，換算
      為新臺幣後，為新臺幣三元以上。修正後同條款則規定「
      罰金：新臺幣一千元以上，以百元計算之。」。是比較新
      舊法之結果，新法並非較有利於被告。
（四）被告所犯行使使公務員登載不實文書、使大陸地區人民非
      法進入臺灣地區之犯行，經檢察官以牽連犯一罪起訴，若
      依95年7月1日修正生效施行前刑法第55條牽連犯之規定，
      被告上開犯行，得論以使大陸地區人民非法進入臺灣地區
      一罪。若依95年7月1日生效施行之刑法規定，於刪除牽連
      犯規定後，被告所犯行使使公務員登載不實文書、使大陸
      地區人民非法進入臺灣地區之犯行，應分論併罰。是比較
      新舊法之結果，新法並非較有利於被告。
（五）依修正前刑法第41條第1項前段及罰金罰鍰提高標準條例
      第2條之規定，易科罰金之折算標準，應以銀元三百元折
      算一日，經換算為新臺幣後，應以新臺幣九百元折算為一
      日。修正後刑法第41條第1項前段則規定「犯最重本刑為
      五年以下有期徒刑以下之刑之罪，而受六個月以下有期徒
      刑或拘役之宣告者，得以新臺幣一千元、二千元或三千元
      折算一日，易科罰金。」。是比較新舊法之結果，新法並
      非較有利於被告。
（六）綜合上開新舊法比較之結果，顯然新法並非較有利於被告
      ，依前揭刑法第2條第1項規定，本件即應適用行為時法即
      92年12月31日修正生效施行前臺灣地區與大陸地區人民關
      係條例第79條、95年7月1日修正生效施行前之刑法及罰金
      罰鍰提高標準條例第2條之規定。另刑法第11條於95年7月
      1日亦經修正生效施行，惟修正後之規定僅係將得適用刑
      法總則規定之刑事特別法範圍由原規定之「其他法令有刑
      罰之規定者」，更明確化為「其他法律有刑罰或保安處分
      之規定者」此一修正尚不涉及行為人罪刑之結果，故無新
      舊法比較之問題，併此敘明。又修正前刑法刑法第47條規
      定：「受有期徒刑之執行完畢，或受無期徒刑或有期徒刑
      一部之執行而赦免後，五年以內再犯有期徒刑以上之罪者
      ，為累犯，加重本刑至二分之一。」，修正後同法條第47
      條第1項則規定「修正後刑法第47條第1項則規定「受徒刑
      之執行完畢，或一部之執行而赦免後，五年以內故意再犯
      有期徒刑以上之罪者，為累犯，加重本刑至二分之一。」
      」，因本件被告乙○○係故意犯罪，不論新、舊法均應論
      以累犯，對被告乙○○並無較有利或較不利之情形，應逕
      適用修正後刑法第47第1項之規定。
五、核被告乙○○之所為，係犯刑法第216條、第214條之行使使
    公務員登載不實文書罪、92年12月31日修正生效前臺灣地區
    與大陸地區人民關係條例第79條第1項之使大陸地區人民非
    法進入臺灣地區罪。被告乙○○所犯使公務員登載不實之低
    度行為，為行使之高度行為所吸收，不另論罪。被告乙○○
    與甲○○、陳姓男子、王姓男子間，就行使使公務員登載不
    實文書之犯行，互有犯意聯絡，行為分擔，應論以共同正犯
    。另被告乙○○與陳姓男子、王姓男子間，就使大陸地區人
    民非法進入臺灣地區之犯行，互有犯意聯絡，行為分擔，亦
    應論以共同正犯。另被告乙○○所犯行使使公務員登載不實
    文書罪、使大陸地區人民非法進入臺灣地區罪二罪間，有方
    法、結果之牽連犯關係，應依修正前刑法第55條之規定，從
    一重之使大陸地區人民非法進入臺灣地區罪處斷。又被告乙
    ○○前因過失傷害案件，經臺灣士林地方法院以89年度交易
    字第258號判決判處有期徒刑三月，如易科罰金，以銀元三
    百元折算一日確定，甫於91年1月14日執行完畢之事實，有
    卷附之臺灣高等法院被告前案紀錄表可資參照，其於受有期
    徒刑之執行完畢後，五年以內故意再犯有期徒刑以上之本罪
    ，為累犯，應依法加重其刑。茲審酌被告乙○○之素行、智
    識程度；犯罪之動機、目的、手段；以形式上合法之假結婚
    方式，行使使公務員登載不實文書，並藉以使大陸地區人民
    非法進入臺灣地區，其所為對於我國戶政管理及政府對於大
    陸地區人民進入臺灣地區管制所造成之傷害非輕；犯後態度
    等一切情狀，酌情量處其有期徒刑一年，並依中華民國九十
    六年罪犯減刑條例第2條第1項第3款之規定，減刑為有期徒
    刑六月，併依同條例第9條之規定，諭知如易科罰金，以銀
    元三百元即新臺幣九百元折算一日，以示警懲。
據上論斷，應依刑事訴訟法第299條第1項，92年12月31日修正生
效前臺灣地區與大陸地區人民關係條例第79條第1項，現行刑法
第2條第1項、第11條前段，第216條、第214條、第47條第1項，9
5年7月1日修正生效前刑法第28條、第55條、第41條第1項前段，
95年7月1日刪除前罰金罰鍰提高標準條例第2條，現行法規所定
貨幣單位折算新臺幣條例第2條，刑法施行法第1條之1，中華民
國九十六年罪犯減刑條例第2條第1項第3款、第7條、第9條，判
決如主文。
本案經檢察官劉憲英到庭執行職務。
中    華    民    國    99    年    7     月    23    日
                  刑事第二庭審判長法  官  林惠玲
                                  法  官  張育彰
                                  法  官  劉家祥
以上正本證明與原本無異。
如不服本判決應於收受本判決後10日內向本院提出上訴書狀，並
應敘述具體理由。若未敘述理由者，應於上訴期間屆滿後20日內
向本院補提理由書狀（均須按他造當事人之人數附繕本）。
                                  書記官  葉書毓
中    華    民    國    99    年    7     月    23    日
附錄本案論罪科刑法條：
92年12月31日修正生效前臺灣地區與大陸地區人民關係條例第79
條第1項
違反第15條第1款規定者，處5年以下有期徒刑、拘役或科或併科
新臺幣50萬元以下罰金。
中華民國刑法第216條
行使第 210 條至第 215 條之文書者，依偽造、變造文書或登載
不實事項或使登載不實事項之規定處斷。
中華民國刑法第214條
明知為不實之事項，而使公務員登載於職務上所掌之公文書，足
以生損害於公眾或他人者，處3年以下有期徒刑、拘役或5百元以
下罰金。
中華民國刑法施行法第1條之1
中華民國九十四年一月七日刑法修正施行後，刑法分則編所定罰
金之貨幣單位為新臺幣。
九十四年一月七日刑法修正時，刑法分則編未修正之條文定有罰
金者，自九十四年一月七日刑法修正施行後，就其所定數額提高
為三十倍。但七十二年六月二十六日至九十四年一月七日新增或
修正之條文，就其所定數額提高為三倍。
中華民國九十六年罪犯減刑條例第2條
犯罪在中華民國九十六年四月二十四日以前者，除本條例另有規
定外，依下列規定減刑：
一、死刑減為無期徒刑。
二、無期徒刑減為有期徒刑二十年。
三、有期徒刑、拘役或罰金，減其刑期或金額二分之一。
緩刑或假釋中之人犯，於本條例施行之日起，視為已依前項規定
減其宣告刑，毋庸聲請裁定減刑。但經撤銷緩刑之宣告或假釋者
，仍應依本條例規定聲請裁定減刑。
中華民國九十六年罪犯減刑條例第9條
犯最重本刑為5年以下有期徒刑以下之刑之罪，依本條例規定減
為六月以下有期徒刑、拘役者，應於為減刑裁判時，併諭知易科
罰金折算之標準。

司法院資訊處製作；財團法人民間司法改革基金會備份。
